最高法院民事判決　　　　　　九十六年度台上字第一二四六號
上　訴　人　美揚企業有限公司
兼上列一人
法定代理人　戊○○　住台灣省新竹縣竹東鎮○○路98巷1弄32
上　訴　人　甲○○　住同上
　　　　　　乙○○　住高雄市○○路232巷17弄7號
　　　　　　丙○○（原名吳蔡淑瓊）
　　　　　　　　　　住同上
　　　　　　丁○○　住台灣省澎湖縣白沙鄉赤崁村大赤崁235
　　　　　　　　　　號
共　　　同
訴訟代理人　劉建成律師
被 上訴 人　華南商業銀行股份有限公司
　　　　　　　　　　設台北市○○○路○段38號
法定代理人　己○○　住同上
訴訟代理人　邱晃泉律師
上列當事人間請求返還消費借貸款事件，上訴人對於中華民國九
十五年十一月十四日台灣高等法院第二審更審判決（九十五年度
重上更(一)字第六六號），提起上訴，本院判決如下：
    主  文
上訴駁回。
第三審訴訟費用由上訴人連帶負擔。
    理  由
本件被上訴人主張：上訴人戊○○、甲○○、丙○○、乙○○、
丁○○（下稱戊○○等五人）與伊簽立保證契約，願任上訴人美
揚企業有限公司（下稱美揚公司）對伊一切債務之連帶保證人，
於新台幣（下除另標示幣別外均同）二千九百萬元範圍內與美揚
公司負連帶清償責任。嗣美揚公司與伊簽立委任開發遠期信用狀
契約（下稱系爭委開信用狀契約），約定由伊受美揚公司委任，
於美金四十八萬元額度內開發國外遠期信用狀，於到期後並代墊
信用狀款項。美揚公司依系爭委開信用狀契約向伊申請開發遠期
信用狀，其信用狀號碼、信用狀開發金額、國外押匯金額、伊墊
款金額及日期、已清償金額、約定清償日、墊款餘額（即未償金
額）、利息、違約金均如第一審判決（下稱一審）附表二所示。
美揚公司繼向伊陸續借款九筆，合計一千一百萬元，其借款日、
約定利率、違約金、清償期等如一審附表一所示。上開墊款及借
款等債務均已屆清償期，詎美揚公司尚有信用狀墊款美金十三萬
九千八百七十二元二角四分、借款一千零三十五萬四千八百五十
三元之本金、利息、違約金未償等情。爰依信用狀墊款、消費借
貸及連帶保證契約，減縮求為命上訴人連帶給付上開金額及如原
判決（下稱二審）附表一、二所示之利息、違約金之判決。
上訴人則以：被上訴人與美揚公司於民國九十年四、五月間就積
欠債務清償成立和解，約定美揚公司先行清償當時已到期之利息
及違約金，並依分期攤還協議書（下稱系爭協議書）分期攤還本
金，利息暫緩給付。美揚公司依系爭協議書提出清償，被上訴人
拒絕受領而受領遲延，不得再依原消費借貸及保證契約之法律關
係向伊請求清償。又系爭協議書僅列戊○○、甲○○為連帶保證
人，乙○○、丙○○、丁○○（下稱乙○○等三人）未任系爭協
議書之連帶保證人，無庸負保證人責任。縱認乙○○等三人保證
責任未因系爭協議書之簽定而免除，被上訴人與美揚公司達成系
爭協議後，未依授信約定書第十三條第一項約定以書面通知乙○
○等三人，乙○○等三人自無庸對系爭債務續負保證責任。且乙
○○等三人非系爭委開信用狀契約之連帶保證人，無須就該部分
債務負連帶保證責任等語，資為抗辯。
原審斟酌全辯論意旨及調查證據之結果，以：查本件上訴人美揚
公司、戊○○、甲○○於簽立系爭協議書前，系爭借款均已屆清
償期，上訴人依原消費借貸契約及保證契據約款均應對被上訴人
連帶履行清償義務，為兩造所不爭。則美揚公司、戊○○、甲○
○應清償相關借款債務，係依據消費借貸契約及保證契約相關規
定，而非來自其依系爭協議書為任何之讓步，且系爭協議書之目
的非欲求解決爭執事宜（雙方本無爭執之點），美揚公司、戊○
○、甲○○亦無任何讓步可言，其性質尚與民法第七百三十六條
所定之和解有所不同。依系爭協議書內容觀之，被上訴人係與美
揚公司、戊○○、甲○○，就清償期早已屆至之消費借貸債務，
對其中美金十三萬九千八百七十二‧二四元部分，依當時匯率先
折合新台幣四百五十九萬七千六百元，合計本金為新台幣一千五
百五十九萬七千六百元，作成按月攤還及就利息暫緩清償之協議
。系爭協議書將美金部分折合新台幣，依民法第二百零二條規定
，為上訴人於清償給付時之權利，而非雙方特意改變原有約定。
至該分期攤還、利息暫緩之約定，被上訴人雖有讓步，惟觀其性
質，係以原來明確之借貸關係為基礎而為清償之協議。再者，系
爭協議書第四項載明：「本分期攤還協議書為原借據之一部分，
具法律效力與原借據相同，如有未依約履行時，乙方（美揚公司
）所有債務視為全部到期，甲方（被上訴人）得依法追討。」既
稱「原借據之一部分」，該協議書自非取代原借據（原消費借貸
及保證契據約款）；是該協議書所謂「所有債務」，自係依原借
據之所有債務。顯見系爭協議書僅屬認定之性質，並無創設之效
力。系爭協議書既僅就本金及利息為協議，而就違約金部分並未
約定，亦未拋棄，自非系爭協議書效力所及，上訴人自仍應按原
借貸契約履行。次查，系爭保證契約未定期間，且約定保證人應
就主債務人現在（包括過去所負現在尚未清償）及將來所負之借
款、票據、透支、墊款、保證、損害賠償等一切債務，以二千九
百萬元為限額（含本金及其利息、遲延利息、違約金、損害賠償
及其他從屬於主債務之負擔）與之負連帶清償責任。參照最高法
院七十七年台上字第九四三號判例意旨，足見本件保證，係屬不
定期間最高限額保證契約。而依戊○○等五人連帶保證人與被上
訴人所定系爭授信約定書第十三條第一項固約定：「立約人所保
證之債務，如貴行允許主債務人延期清償或分期清償時，應即以
書面通知立約人，立約人同意於貴行書面通知到達或視為到達時
，仍續負全部債務之保證責任。」惟其意在提醒連帶保證人，被
上訴人允許主債務人美揚公司延期清償或分期清償時，不須徵得
連帶保證人之同意；是該約定之書面通知，僅係單純告知之性質
，並無「被上訴人允許主債務人延期清償而未即以書面通知最高
限額保證契約之保證人時，該保證人即得依民法第七百五十五條
規定免負保證責任」之意。況民法第七百五十五條係規定，就定
有期限之債務為保證者，如債權人允許主債務人延期清償時，保
證人除對於其延期已為同意外，不負保證責任。而未定期間之最
高限額保證契約，在保證人依民法第七百五十四條規定終止或有
其他消滅原因以前，所發生約定範圍內之債務，如債權人允許主
債務人延期清償，而所延展之清償期仍在保證契約有效期間內，
保證人自不得援引上開規定主張不負保證責任。至於書面通知，
系爭授信約定書並無期限之約定，被上訴人只須以書面通知到達
保證人即可，保證人自仍續負全部債務之保證責任，殊不因通知
之早晚遲速而異其效力。被上訴人既以九十二年六月十七日辯論
意旨狀為上開書面通知，乙○○等三人亦自陳業已收受該狀繕本
，自仍應續負全部保證債務之責任。況乙○○等三人所立系爭保
證書已明示願負最高限額保證責任，而依系爭授信約定書第十六
條約定，約定書僅係補充各個授信契據之一般性共通約款，乃係
補充上開最高限額保證之約定，則被上訴人有無通知乙○○等三
人有關系爭協議書之內容，實均無礙於乙○○等三人應履行之保
證責任。又乙○○等三人雖非系爭協議書之當事人，非其效力所
及，然被上訴人並未拋棄對乙○○等三人之權利，其等因本件最
高限額保證契約之保證責任，亦不因上開協議書之簽定而免除，
且被上訴人從未向乙○○等三人表示免除其債務之意思。是以，
其等主張被上訴人免除其債務云云，自無所據。再查，本件借貸
係以美揚公司之資金週轉為目的所為之交易，與消費者保護法第
二條第一款所稱之消費者，係指以消費為目的而為交易、使用商
品或接受服務者有別，顯非消費者之交易，自無消費者保護法之
適用。復查，依系爭協議書第三項所載「還本方式」，即美揚公
司應「於協議書簽訂日次月起按月攤還至全部清償為止」；第一
年每月攤還十五萬元，第二年十六萬元，第三年十七萬元，第四
年十八萬元，第五年六十四萬元。然美揚公司於九十年九月十五
日簽立系爭協議書後，僅分別於九十年十月三十日、十一月三十
日、十二月二十八日及九十一年二月十九日共四次，各攤還十五
萬元，合計六十萬元，美揚公司不但未依協議書於九十一年一月
攤還十五萬元，且自九十一年三月起即未再依約清償任何債務，
為上訴人所不爭執，則美揚公司所有債務於九十一年三月即視為
全部到期；依協議書約定暫緩之利息，亦視為全部到期；至違約
金，因未經協議約定，仍依原借據所約定內容定之。被上訴人依
協議書、原借據，請求美揚公司、戊○○、甲○○給付如減縮後
所請求之如二審附表一、二所示之本息及違約金，尚非無據。惟
因美揚公司之借款債務於簽立系爭協議書前之九十年四月十二日
前均已屆清償期，依原借貸契約及保證契據約款，乙○○等三人
自應負連帶清償責任，尚不因系爭協議書之簽立而受影響。況美
揚公司所負上開債務既已全部視為到期，乙○○等三人依保證契
約，應就上開債務之本息及違約金負連帶清償責任，毫無疑義。
至證人即臻龍實業股份有限公司（下稱臻龍公司）員工陳明雄雖
稱，被上訴人之承辦人劉秋玫有向戊○○要回一份協議書等語。
惟與證人劉秋玫所證不符，縱臻龍公司與美揚公司於九十年十一
月間有共用同一間辦公室，惟二公司之各自辦公區域不可能無所
區隔，證人陳明雄何能聽得那麼清楚、仔細，已滋疑問。況九十
年十一月，距今已逾四年，陳明雄竟能細節性地回答非屬其自己
或其公司（臻龍公司）之事，實有違常理。況若確有陳明雄所謂
於九十年十一月間劉秋玫到美揚公司表示，取回協議書，不必再
匯款，美揚公司豈會於九十年十一月三十日、十二月二十八日及
九十一年二月十九日各匯付十五萬元？足見陳明雄所證，顯不足
採。又本件債務之履行係屬金錢給付，僅須將款項匯入約定之美
揚公司設於被上訴人銀行之帳戶中即完成給付義務，並無須被上
訴人特為配合受領始得完成，其給付方式並無特殊困難之處，此
觀美揚公司已給付之四期款項，皆循此方法為之，即可得知。美
揚公司匯入款項後，即發生清償的效力；而被上訴人就該等款項
是否沖償，屬被上訴人帳務處理問題，並不影響其發生清償之效
力；被上訴人未沖償，實與上訴人履行之給付義務無涉。因此，
縱被上訴人曾拒絕沖償，但實對美揚公司之履行並無影響，自無
被上訴人受領遲延之問題。再依證人劉秋玫所證，沒有告知美揚
公司不要再匯款，及美揚公司、戊○○、甲○○自陳，其匯兩筆
款項後，又再匯二筆，發現銀行沒有扣帳，所以沒有再匯款等語
，可見，美揚公司於簽訂系爭協議書後，確有遲延給付之情事，
殊不因被上訴人帳務處理上未沖償前揭六十萬元而免其給付遲延
責任。末查，戊○○於被上訴人竹東分行所開立0000000
00000號及000000000000號帳戶中有存款四萬
五千一百四十七元，經被上訴人於九十二年十月十四日就系爭借
款債務抵銷。依民法第三百二十二條所定，以上訴人因清償而獲
益最多者儘先抵充之原則，此存款經一審附表一最後一筆即三十
七萬元債權本金抵充後，該筆債權本金為三十二萬四千八百五十
三元，如二審附表一（僅變更最後一筆債權本金數額）。則美揚
公司尚欠一千零三十五萬四千八百五十三元、美金十三萬九千八
百七十二‧二四元及如二審附表一、二所示之利息與違約金。從
而，被上訴人減縮為如上之請求，洵屬正當，應予准許等詞，為
其心證之所由得，並說明上訴人其他主張及聲明之證據為不足取
，暨不逐一論述之理由，因而維持第一審所為上訴人敗訴之判決
，駁回其上訴，並減縮第一審所命給付新台幣部分為如二審附表
一所示之本息及違約金。
按解釋契約，固須探求當事人立約時之真意，不能拘泥於契約之
文字，但契約文字業已表示當事人真意，無須別事探求者，即不
得反捨契約文字而更為曲解（本院十七年上字第一一一八號判例
參照）。本件系爭協議書第四項既有如前述之約定，足見該協議
書並非取代原借據及保證契據。且利息僅約定「暫緩」清償，連
同違約金均未由被上訴人表明拋棄請求，則系爭協議書第四項所
載視為全部到期之「所有債務」，當不能捨原借據、墊款及保證
契據所約定之債務而為解釋；況依證人即原被上訴人竹東分行經
理陳錦郎證稱，系爭協議書要經六位保證人（含乙○○等三人）
都蓋章後，才可用印，本意是要有六位保證人蓋章，但因聽信戊
○○夫婦所稱保證人會補蓋章，一時粗心才先由銀行用印，當時
並沒有考慮免除其他債務人債務等語（見二審重上字卷第六九～
七一頁），自不能因乙○○等三人事後未於系爭協議書簽名，遽
謂被上訴人已免除該三人之保證責任。次按，定型化契約應受衡
平原則限制，係指締約之一方之契約條款已預先擬定，他方僅能
依該條款訂立契約，否則，即受不締約之不利益，始應適用衡平
原則之法理，以排除不公平之「單方利益條款」，避免居於經濟
弱勢之一方無締約之可能，而忍受不締約之不利益，是縱他方接
受該條款而締約，亦應認違反衡平原則而無效，俾符平等互惠原
則。查保證人既係擔保他人間之債務清償責任，並非經濟之弱者
，且未自保證契約獲取任何利益，如認保證契約有違民法保護保
證人之任意規定，自可不訂定保證契約，並不因其未為保證人而
生不利益，或經濟生活受制於銀行不得不為保證之情形。是保證
人如因同意某條款而訂定保證契約，該條款又屬當事人得依特約
排除之任意規定，除另有其他無效之原因外，保證人即不得任指
該契約條款為無效。又銀行與連帶保證人間所訂定之保證契約，
乃保證人擔保借款人對銀行債務之清償責任，銀行對保證人並不
負任何義務，保證人亦無從因保證契約自銀行獲取報償，其性質
上屬單務、無償契約，並非屬消費之法律關係，保證人亦非消費
者，自無消費者保護法之適用，亦無民法第二百四十七條之一規
定之適用，當亦無類推適用民法第七百五十五條規定之餘地。末
按，當事人於自認有所附加或限制者，應否視有自認，由法院審
酌情形斷定之，民事訴訟法第二百七十九條第二項定有明文。查
被上訴人之訴訟代理人於第一審固陳稱：「對前面三次是我們拒
絕受領所以沒有扣款」等語，惟其先已陳稱：「暫時沒有扣款，
因為要等所有連帶保證人簽好協議書後才扣款」等語（見一審卷
第一八七、一八八頁），對照證人陳錦郎前述證詞，並參酌乙○
○等三人迄未於系爭協議書簽章等情，尚與被上訴人自認應負受
領遲延責任者有間，則被上訴人縱未就美揚公司存入之帳款即時
予以沖償，亦難認被上訴人已有明確預示拒絕受領之意思。況債
權人預示拒絕受領之意思者，債務人固得不為現實提出，惟仍須
以準備給付之事情通知債權人，以代提出，此觀民法第二百三十
五條但書規定自明。倘債務人不為現實提出，亦不以準備給付之
事情通知債權人，以代提出，自不生提出之效力。若因而遲延給
付，尚難謂係不可歸責於債務人之事由，而可不負遲延責任。本
件美揚公司依系爭協議書約定既應按月給付各期本金，上訴人復
未舉證證明，其已依約提出前開四期款以外之各期給付，或已準
備給付之事情通知被上訴人，且美揚公司嗣未提出各期給付，亦
為原審合法確定之事實，自不因被上訴人未即時就上述四期款為
扣款沖償而免除上訴人其餘各期款之給付遲延責任。原審因以前
述理由，為不利於上訴人之論斷，經核於法洵無違誤。上訴論旨
，猶執陳詞，並以原審取捨證據、認定事實及解釋契約與適用法
律之職權行使，暨其他與判決基礎無涉之理由，指摘原判決不當
，求予廢棄，不能認為有理由。
據上論結，本件上訴為無理由。依民事訴訟法第四百八十一條、
第四百四十九條第一項、第七十八條、第八十五條第二項，判決
如主文。
中　　華　　民　　國　九十六　年　　五　　月  三十一  日
                      最高法院民事第八庭
                          審判長法官  朱　建　男
                                法官  顏　南　全
                                法官  許　澍　林
                                法官  鄭　傑　夫
                                法官  蘇　清　恭
      本件正本證明與原本無異
                                      書  記  官
中　　華　　民　　國　九十六　年　　六　　月   十四   日
                                                H
